ACORDAO-COMPLETO-2530842

ACÓRDÃO 3665/2022 ATA 23/2022 - PRIMEIRA CÂMARA

VISTOS, relatados e discutidos estes autos de aposentadoria concedida pela Fundação Instituto Brasileiro de Geografia e Estatística,
ACORDAM os Ministros do Tribunal de Contas da União, reunidos em sessão da Primeira Câmara, diante das razões expostas pelo Relator, com fundamento no art. 71, inciso III, da Constituição Federal e nos arts. 1º, inciso V, 39, inciso II, e 45 da Lei 8.443/1992, em:
9.1. considerar ilegal o ato de aposentadoria de interesse do sr. Dagnaldo de Alcantara Rios, recusando seu registro;
9.2. determinar à Fundação Instituto Brasileiro de Geografia e Estatística que dê ciência desta deliberação ao interessado;
9.3. esclarecer à unidade de origem que, a despeito da negativa de registro da aposentadoria do interessado, motivada pelo pagamento a maior da GDIBGE, os efeitos do título concessório subsistem, uma vez que a parcela impugnada se encontra albergada por decisão judicial transitada em julgado, sendo desnecessária, assim, a emissão de novo ato.

Apreciação, para fins de registro, de aposentadoria concedida pela Fundação Instituto Brasileiro de Geografia e Estatística.

Primeira Câmara

3. Interessado: Dagnaldo de Alcantara Rios (XXX.590.628-XX).

13.1. Ministros presentes: Vital do Rêgo (na Presidência), Walton Alencar Rodrigues, Benjamin Zymler (Relator) e Jorge Oliveira.
13.2. Ministro-Substituto presente: Augusto Sherman Cavalcanti.

BENJAMIN ZYMLER

Adoto como relatório o parecer subscrito pelo representante do Ministério Público nos autos, Procurador Júlio Marcelo de Oliveira:
"Trata-se de aposentadoria em favor de Dagnaldo de Alcantara Rios, no cargo de Técnico em Informações Geográficas e Estatísticas do Quadro de Pessoal da Fundação Instituto Brasileiro de Geografia e Estatística - IBGE.
A concessão recebeu parecer pela ilegalidade por parte da Sefip, em razão do pagamento da 'Gratificação de Desempenho de Atividade em Pesquisa, Produção e Análise, Gestão e Infra-Estrutura de Informações Geográficas e Estatísticas' - GDIBGE em valor acima do devido, conforme o seguinte excerto da instrução:
'A sentença concedeu a extensão de gratificação ('GDIBGE') paga aos ativos para os inativos. O dispositivo de sentença foi exarado nos seguintes termos (pg. 12 do ato) :
'...dou provimento ao recurso de apelação para, ao julgar procedente o pedido contido na petição inicial, conceder a segurança pleiteada para determinar que a autoridade impetrada promova o pagamento aos substituídos (a saber, aos aposentados e pensionistas do IBGE associados a Associação impetrante) , da parcela denominada GDIBGE na mesma proporção que é paga aos servidores em atividade mencionados no art. 80 da Lei n 11.355/2006'.
Conforme tabela salarial do cargo (anexo) - artigo 80 da Lei 11.355/2006, a GDIBGE é composta de parcela de desempenho institucional (80pts) e parcela decorrente de avaliação de desempenho individual (20pt) . Dessa forma, nos termos da sentença, ao inativo é devido a parcela de desempenho institucional, sendo que a parcela de desempenho individual não se aplica ao caso, porque não tem como os inativos serem submetidos a este critério de avaliação.
Destarte, conforme tabela salarial, a diferença entre a parcela (GDIBGE) devida ao inativo (50pts - R$ 834,00) e aquela devida ao ativo (80pts - R$ 1.334,40) é de R$ 500,40. Em consulta ao contracheque (anexo) , o valor pago com base na decisão judicial é de R$ 667,20; acima do devido, portanto. Logo, resta constatado pagamento acima do devido.'
O interessado recebe a rubrica GDIBGE no valor de R$ 834,00 (50 pontos) e a parcela deferida em face de decisão judicial, a título de complementação da GDIBGE, no valor de R$ 667,20, totalizando R$ 1.501,20.
O valor dessa gratificação de desempenho, na atividade, é calculado em função do desempenho institucional, de até 80 pontos, somado ao desempenho individual de, no máximo, 20 pontos, de acordo com o art. 80 da Lei 11.355/2006, na redação que lhe foi conferida pela Lei 11.907/2009, in verbis:
'Art. 80. Os servidores ocupantes de cargos de provimento efetivo do Plano de Carreiras e Cargos da Fundação Instituto Brasileiro de Geografia e Estatística - IBGE em exercício de atividades inerentes aos respectivos cargos ou funções nas unidades do IBGE fazem jus a uma Gratificação de Desempenho de Atividade em Pesquisa, Produção e Análise, Gestão e Infra-Estrutura de Informações Geográficas e Estatísticas - GDIBGE, com a seguinte composição: 
I - até 20 (vinte) pontos serão atribuídos em função dos resultados obtidos na avaliação de desempenho individual; e
II - até 80 (oitenta) pontos serão atribuídos em função dos resultados obtidos na avaliação de desempenho institucional.'
O montante total do benefício é de 100 pontos, de acordo com o art. 81-A da referida norma:
'Art. 81-A. A GDIBGE será paga observado o limite máximo de 100 (cem) pontos e o mínimo de 30 (trinta) pontos por servidor, correspondendo cada ponto ao valor estabelecido no Anexo XV-A desta Lei.'
O Anexo XV-A da Lei 11.355/2006, com a redação dada pela Lei 13.327/2016, estabelece que o ponto da GDIBGE, para o cargo do interessado, equivale a 16,68, com vigência em 1º de janeiro de 2017.
Assim sendo, o valor máximo da gratificação, na atividade, é de R$ 1.668,00, montante calculado pelo somatório dos pontos da avaliação institucional com a individual.
Na inatividade, o valor da GDIBGE é calculado conforme a disciplina prevista no art. 149 da Lei 11.355/2006, na redação dada pela Lei 11.490/2007:
'Art. 149. Para fins de incorporação das gratificações de desempenho a que se referem os arts. 34, 61, 80 e 100 desta Lei aos proventos de aposentadoria ou às pensões, serão adotados os seguintes critérios:
I - para as aposentadorias concedidas e pensões instituídas até 19 de fevereiro de 2004, a gratificação será correspondente a 50% (cinqüenta por cento) do valor máximo do respectivo nível, classe e padrão;
II - para as aposentadorias concedidas e pensões instituídas após 19 de fevereiro de 2004:
a) quando ao servidor que deu origem à aposentadoria ou à pensão se aplicar o disposto nos arts. 3º e 6º da Emenda Constitucional nº 41, de 19 de dezembro de 2003, e no art. 3º da Emenda Constitucional nº 47, de 5 de julho de 2005, aplicar-se-á o percentual constante no inciso I do caput deste artigo;
b) aos demais aplicar-se-á, para fins de cálculo das aposentadorias e pensões, o disposto na Lei nº 10.887, de 18 de junho de 2004.'
O servidor foi aposentado com fundamento no art. 3º da EC 47/2005, logo a GDIBGE integra os seus proventos à razão de 50% do total de R$ 1.668,00, ou seja, R$ 834,00.
Nota-se que, na inatividade, o índice de 50% incide sobre o somatório dos pontos referentes à avaliação institucional e individual.
Não se pode olvidar, portanto, que a GDIBGE foi concedida por lei, tanto aos ativos quanto aos inativos, com a inclusão da pontuação referente à avaliação individual.
A sentença judicial, a seu turno, determinou o pagamento da referida vantagem aos inativos e pensionistas do IBGE na mesma proporção paga aos servidores ativos, que, como visto, recebem a pontuação das duas modalidades de avaliação.
A proposta da unidade técnica, no sentido de alterar o cálculo da GDIBGE, para os inativos, de forma a considerar somente a parcela de desempenho institucional, não encontra amparo na Lei 11.355/2006 e, além disso, desrespeita claramente o comando judicial.
O ato em apreço foi encaminhado pelo controle interno em 2021, de modo que não houve o decurso do prazo de cinco anos previsto pelo Supremo Tribunal Federal, no âmbito do RE 636.553, para a apreciação de atos de natureza complexa, por parte do Tribunal de Contas da União.
Ante o exposto, o Ministério Público de Contas manifesta-se pela ilegalidade do ato de aposentadoria em favor de Dagnaldo de Alcantara Rios, em razão da percepção da GDIBGE em patamar acima de 50% do valor máximo do benefício, estabelecido pelo art. 149, inciso II, item 'a', da Lei 11.355/2006, sem, no entanto, sugerir a retificação do valor da parcela, por estar amparada por sentença judicial com trânsito em julgado (peça 3, p. 23 e 24) ."
	É o relatório.

não há

Procurador Júlio Marcelo de Oliveira.

APOSENTADORIA. INCLUSÃO NOS PROVENTOS, POR FORÇA DE DECISÃO JUDICIAL TRANSITADA EM JULGADO, DE GRATIFICAÇÃO DE DESEMPENHO PAGA EM DESCONFORMIDADE COM A DISCIPLINA LEGAL. NEGATIVA DE REGISTRO. ORIENTAÇÃO À ORIGEM.

APOSENTADORIA (APOS)

Secretaria de Fiscalização de Integridade de Atos e Pagamentos de Pessoal e de Benefícios Sociais (Sefip).

Em exame, a aposentadoria do sr. Dagnaldo de Alcantara Rios, ex-servidor da Fundação Instituto Brasileiro de Geografia e Estatística (IBGE) .
2.	Instruindo o feito, a Secretaria de Fiscalização de Integridade de Atos e Pagamentos de Pessoal e de Benefícios Sociais (Sefip) propugna a negativa de registro do ato em face da inclusão, nos proventos, de rubrica judicial alusiva à Gratificação de Desempenho de Atividade em Pesquisa, Produção e Análise, Gestão e Infra-Estrutura de Informações Geográficas e Estatísticas (GDIBGE) . Para a unidade técnica, a parcela tem sido paga em valor superior àquele estabelecido na respectiva sentença.
3.	O Ministério Público acompanha a Sefip no sentido da ilegalidade da concessão, "em razão da percepção da GDIBGE em patamar acima de 50% do valor máximo do benefício, estabelecido pelo art. 149, inciso II, item 'a', da Lei 11.355/2006". Entende, todavia, que não há o que reparar no valor do acréscimo, "por estar amparado por sentença judicial com trânsito em julgado". 
4.	Em essência, acompanho a manifestação do Parquet.
5.	Segundo informam os autos, a rubrica questionada se refere à decisão transitada em julgado no mandado de segurança coletivo 0002254-59.2009.4.02.5101, impetrado pela Associação Nacional dos Aposentados e Pensionistas do IBGE no âmbito da Justiça Federal da 2ª Região (peça 3, p. 8-20) .
6. 	Naquele processo, a autora requereu a observância, pela fundação, do princípio da paridade entre servidores ativos e inativos (art. 40, § 8º, da CF/1988, na redação da EC 20/1998) , a seu ver violado em face da discrepância remuneratória surgida com a instituição da GDIBGE. 
7. 	O juízo de primeiro grau extinguiu o processo, sem julgamento de mérito, sob o argumento de inadequação do mandamus. Entretanto, recurso de apelação interposto pela associação foi provido, monocraticamente, para "conceder a segurança" e, em consequência, "determinar que a autoridade impetrada promova o pagamento aos substituídos (a saber, aos aposentados e pensionistas do IBGE associados à impetrante) da parcela denominada GDIBGE, na mesma proporção que é paga aos servidores em atividade mencionados no art. 80 da Lei nº 11.355/2006" (grifos acrescidos) .
8. 	Tal decisão foi confirmada pela 7ª Turma Especializada do Tribunal Regional Federal da 2ª Região, por ocasião do julgamento de agravo interposto pelo IBGE, vindo a transitar em julgado em 8/8/2011 (peça 3, p. 21) .
9. 	Na fase de cumprimento de sentença, contudo, houve dúvidas quanto aos exatos contornos da decisão transitada em julgado, o que ensejou a celebração de acordo, homologado em juízo, entre o IBGE e a associação dos servidores, no qual se estabeleceu o seguinte (peça 3, p. 22-23) : 
"Por ambas as partes, foi acordado que a execução do julgado dar-se-á da seguinte forma: será criada uma rubrica a título de cumprimento de decisão judicial e a gratificação a ser paga sob tal rubrica, somada à gratificação hoje percebida pelos inativos, deverá corresponder a 100% da gratificação institucional em vigor paga aos servidores ativos e ainda a metade da gratificação individual em seu percentual máximo, conforme cada período de avaliação considerado" (grifos acrescidos) .
10.	Pois bem, nos termos do art. 149, inciso II, alínea "a", da Lei 11.355/2006, o sr. Dagnaldo de Alcantara Rios, aposentado pelo art. 3º da Emenda Constitucional 47/2005, faria jus ao recebimento de 50% do valor máximo (equivalente a 100 pontos) da GDIBGE atribuída ao seu cargo:
"Art. 149. Para fins de incorporação das gratificações de desempenho a que se referem os arts. 34, 61, 80 e 100 desta Lei aos proventos de aposentadoria ou às pensões, serão adotados os seguintes critérios:
I - para as aposentadorias concedidas e pensões instituídas até 19 de fevereiro de 2004, a gratificação será correspondente a 50% (cinquenta por cento) do valor máximo do respectivo nível, classe e padrão;
II - para as aposentadorias concedidas e pensões instituídas após 19 de fevereiro de 2004:
a) quando ao servidor que deu origem à aposentadoria ou à pensão se aplicar o disposto nos arts. 3º e 6º da Emenda Constitucional 41, de 19 de dezembro de 2003, e no art. 3º da Emenda Constitucional 47, de 5 de julho de 2005, aplicar-se-á o percentual constante no inciso I do caput deste artigo;
b) aos demais aplicar-se-á, para fins de cálculo das aposentadorias e pensões, o disposto na Lei 10.887, de 18 de junho de 2004" (grifei) .
11.	O art. 80 da Lei 11.355/2006, por sua vez, aplicável aos servidores ativos, estabelece:
 "Art. 80. Os servidores ocupantes de cargos de provimento efetivo do Plano de Carreiras e Cargos da Fundação Instituto Brasileiro de Geografia e Estatística (IBGE) em exercício de atividades inerentes aos respectivos cargos ou funções nas unidades do IBGE fazem jus a uma Gratificação de Desempenho de Atividade em Pesquisa, Produção e Análise, Gestão e Infra-Estrutura de Informações Geográficas e Estatísticas (GDIBGE) , com a seguinte composição:
I - até 20 (vinte) pontos serão atribuídos em função dos resultados obtidos na avaliação de desempenho individual; e
II - até 80 (oitenta) pontos serão atribuídos em função dos resultados obtidos na avaliação de desempenho institucional" (grifei) .
12.	Tendo em conta o que foi acordado judicialmente, o sr. Dagnaldo de Alcantara Rios faz jus a 80 pontos (100%) da GDIBGE a título de desempenho institucional e outros 10 pontos (metade) a título de desempenho individual, totalizando 90 pontos. Assim, deduzidos os 50 pontos já previstos na Lei para os inativos (art. 149) - e automaticamente incluídos na composição dos proventos -, a "parcela judicial" corresponde a 40 pontos, no caso, R$ 667,20 (ou seja, 40 x R$ 16,68, que é o valor de cada ponto para o cargo do interessado) .
13.	Como tal é exatamente o valor que consta do título de aposentadoria e vem sendo pago ao interessado, não se verifica irregularidade no cumprimento da ordem judicial.
14. 	Sem embargo, a hipótese é de negativa de registro da concessão, haja vista não observada, no pagamento da GDIBGE, a estrita disciplina legal (art. 149 da Lei 11.355/2006) . Descabe, todavia, a cessação dos pagamentos a maior, albergados pela coisa julgada, e, em consequência, a emissão de novo ato de aposentadoria.
	Diante do exposto, voto no sentido de que este Colegiado adote a deliberação que ora submeto a sua apreciação.
TCU, Sala das Sessões Ministro Luciano Brandão Alves de Souza, em 12 de julho de 2022.
BENJAMIN ZYMLER 
Relator